【裁判字號】    97,交聲,97
【裁判日期】    970829
【裁判案由】    違反道路交通管理處罰條例聲明異議
【裁判全文】
臺灣基隆地方法院交通事件裁定          97年度交聲字第97號
移送機關即
原處分機關  交通部公路總局臺北區監理所基隆監理站
聲明異議人
即受處分人  丙○○
上列聲明異議人即受處分人因違反道路交通管理處罰條例案件，
對於交通部公路總局臺北區監理所基隆監理站中華民國97年3 月
27日所為之處分（原處分案號：基監字第裁42-C00000000號），
聲明異議，本院裁定如下：
    主  文
異議駁回。
    理  由
一、原處分意旨略以：本件聲明異議人即受處分人丙○○（下稱
    異議人）駕駛其母乙○○○所有之車牌號碼8M─2163號自用
    小客車，於民國97年2 月17日凌晨2 時10分許，在臺北縣萬
    里鄉臺二線臺電服務處對面因有「不服從警察稽查（不願配
    合開啟引擎蓋等）」之違規行為，經臺北縣政府警察局金山
    分局野柳派出所（以下稱舉發單位）執勤員警認異議人有違
    反道路交通管理處罰條例第60條第2項第1款之規定（舉發通
    知單上誤載為第60條第1項），而填製97年2月17日北縣警交
    字第C00000000號舉發違反道路交通管理事件通知單予以舉
    發。異議人不服舉發，於應到案日期（97年3月3日）前之97
    年2月22日向交通部公路總局臺北區監理所基隆監理站（下
    稱原處分機關）提出申訴，經原處分機關函請舉發單位調查
    結果，仍認異議人有上開違規行為，原處分機關乃依道路交
    通管理處罰條例第60條第2項第1款、第63條第1項第1款之規
    定，於97年3月27日以基監字第裁42-C00000000號裁決書，
    裁處異議人罰鍰新臺幣（下同）900元，併記違規點數1點等
    語。
二、異議意旨略以：異議人並無不服稽查之情事，係警察未依規
    定取締，當日異議人自加油站駛出即遭未設臨檢站之警察攔
    停，共攔停5 輛車輛，並做出拔槍之動作，異議人詢問警察
    何以攔停，警察未做任何回覆，硬指異議人車輛之大牌螺絲
    遮蔽大牌，要拆除大牌，並要求異議人打開引擎蓋，若不服
    便要將異議人帶回警局。按警察實施臨檢係屬對人或物之查
    驗、干預，影響人民之行動自由、財產權及隱私權甚鉅，其
    實施之要件、程序及對違法臨檢行為之救濟，均應有法律之
    明文規範，方符憲法保障人民自由權利之意旨。而警察勤務
    條例有關臨檢之規定，並未授權警察人員得不顧時間、地點
    及對象任意臨檢、取締、隨機檢查或盤查，其臨檢之實施應
    限於已發生之危害或依客觀、合理判斷易生危害者為之，且
    應符比例原則，不得逾越必要之程度；又臨檢進行前應對在
    場者告以實施之理由，並出示證件表明其為執行人員之身分
    ，且應於現場實施，非經受臨檢人同意或無從確定其身分或
    現場為之對該受臨檢人將有不利影響或妨礙交通、安寧者，
    不得要其同行警察局、所進行盤查；其因發現違法事實，應
    該法定程序處理者外，身分一經查明，即應任其離去，不得
    稽延，如對車輛違規有任何疑問，理應有監理相關人員在場
    ，警察並無監理相關技能何以認定異議人之車輛違反道路交
    通管理處罰條例之規定，爰為此聲明異議等語。
三、按汽車駕駛人，駕駛汽車不服從交通勤務警察或依法令執行
    交通指揮、稽查任務人員之指揮或稽查，而本章各條無處罰
    之規定者，處新臺幣900元以上1,800元以下罰鍰，並記違規
    點數1 點，道路交通管理處罰條例第60條第2 項第1 款、第
    63條第1 項第1 款分別定有明文。
四、經查：
  (一)查異議人駕駛其母乙○○○所有之8M-2163 號自用小客車，
    於97年2 月17日凌晨2 時10分許，行經臺北縣萬里鄉臺二線
    臺電服務處對面為舉發單位員警攔停，經攔停員警要求異議
    人打開引擎蓋、車門，以確認有無改裝HID 頭燈、變更底盤
    設備降低車身及將自動排檔變更為手動型式時，異議人拒絕
    打開引擎蓋及車門供攔停員警檢查，攔停員警認異議人不服
    取締，乃當場掣發臺北縣政府警察局北縣警交字第C0000000
    0 號舉發違反道路交通管理事件通知單，舉發異議人違反道
    路交通管理處罰條例第60條第1 項之規定（本院按：正確法
    條應為同條例第60條第2 項第1 款），嗣原處分機關依據道
    路交通管理處罰條例第60條第2 項第1 款、第63條第1 項第
    1 款規定，於97年3 月27日以基監字第裁42-C00000000號裁
    決書，裁處異議人罰鍰900元，並記違規點數1點等事實，為
    異議人所是認，且有上開舉發違反道路交通管理事件通知單
    、裁決書及臺北縣政府警察局金山分局97年3月10日北縣警
    金交裁字第0970004715號函影本各1件在卷可稽。
  (二)按道路交通管理之稽查，違規紀錄，由交通勤務警察，或依
    法令執行交通稽查任務人員執行之，警察於公共場合，對於
    合理懷疑其有犯罪嫌疑或有犯罪之虞者，可以查證其身份，
    並採取攔停人、車、船或其他交通工具，與詢問姓名、出生
    年月日、出生地、國籍、住居所及身分證統一編號，臨檢進
    行前，應對在場者告以實施之事由，並得令其出示身分證明
    文件，如仍無法查證身分時，得將該人民帶往勤務處所查證
    ，帶往時非遇抗拒不得使用強制力，且應遵守比例原則，不
    得逾越必要程度，始無悖於維護人權之憲法意旨，警察職權
    行使法第7 條、第8 條分別定有明文，亦為司法院大法官釋
    字第535 號解釋意旨所肯認；再警察對於已發生危害或依客
    觀合理判斷易生危害之交通工具，得予以攔停並採行下列措
    施：1.要求駕駛人或乘客出示相關證件或查證其身分。2.檢
    查引擎、車身號碼或其他足資識別之特徵。3.要求駕駛人接
    受酒精濃度測試之檢定。警察因前項交通工具之駕駛人或乘
    客有異常舉動而合理懷疑其將有危害行為時，得強制其離車
    。有事實足認其有犯罪之虞者，並得檢查交通工具，警察職
    權行使法第8 條第1 項及第2 項分別定有明文。而警察職權
    行使法第8 條之規定，考其立法目的及學理通說見解，咸認
    係在於補充道路交通管理處罰條例不足之處，因之執行道路
    交通勤務之員警於依其客觀合理判斷認有易生危害之交通工
    具者，即得予以攔停並檢查引擎、車身號碼或其他足資識別
    之特徵。查證人即本件舉發員警甲○○於本院97年4 月22日
    訊問時到庭證稱：舉發違規當日，係因見包括異議人所駕駛
    之3 輛車，將車輛駛入路邊已歇業之加油站，再迴轉欲折返
    往基隆方向行駛，當上開3 輛車迴轉後，見異議人等車身底
    盤很低，且車燈係白色，亮度很強，懷疑異議人等有改裝車
    身及將頭燈改為HID之情形，因認上開3輛車形跡可疑，且因
    HID 車燈反射亮度較一般車子為高，有危及其他用路人視線
    之虞，乃以警用無線電聯絡同組他名員警，將其所見異議人
    等車輛予以攔停等語（見本院卷第16-18頁），而異議人關
    於證人甲○○警員證述異議人等車輛係自廢棄加油站駛出，
    且員警攔停後曾告以其有改裝HID頭燈及變更底盤設備降低
    車身之違規行為等情節並不爭執（見本院卷第21頁），佐以
    本院函詢交通部公路總局臺北區監理所基隆監理站有關自車
    輛外觀是否可以判斷車輛有無改裝底盤、HID頭燈之情形，
    經基隆監理站以97年8月20日北監基一字第0970009007號函
    覆以：「倘汽車涉有改裝底盤、HID頭燈，自外觀言有異於
    一般正常車輛，如輪胎與車身輪弧之間隙，及開啟頭燈時（
    HID頭燈具有高色溫特性，燈光接近太陽光，比傳統燈泡將
    近3倍亮度，極易以目視判定）」等情，足見本件舉發員警
    係依據目視所見包括異議人所駕車輛在內之3輛車，突然駛
    入已歇業之加油站，復迴轉駛離員警臨檢點，且異議人等所
    駕駛之車輛頭燈亮度異於一般車輛，車身復有過低等一切客
    觀情形，認異議人等所駕駛之車輛形跡可疑，且有上開改裝
    HID頭燈及變更底盤設備降低車身等交通違規行為，因而判
    定異議人等所駕駛之車輛係屬易發生危害之交通工具，始予
    以攔停，並要求檢查，核與上開警察職權行使法第7條、第8
    條之規定及司法院大法官釋字第535號解釋意旨相符。至異
    議人雖辯稱舉發員警並未設置臨檢點，1次即攔停5輛車，並
    做出拔槍之動作，異議人詢問舉發員警何以攔停，舉發員警
    未做任何回覆，硬指異議人車輛之大牌螺絲遮蔽大牌，要拆
    除大牌，並要求異議人打開引擎蓋，若不服便要將異議人帶
    回警局，是本件舉發員警之攔停檢查，有違反比例原則及警
    察臨檢規定云云，然查本件舉發員警攔停異議人車輛之理由
    業如前認定，而非如異議人所指任意拔槍攔停，況證人甲○
    ○同日本院訊問時證稱：其於攔停異議人等車輛過程中，第
    1 輛車（非異議人所駕駛之車輛）雖然有煞車，但是仍舊以
    時速約10公里的速度向前滑行，朝其攔停方向繼續前進，其
    基於生命安全考量乃拔槍嚇阻，但槍並未上膛等語（見本院
    卷第16頁），本院依據承辦刑事及交通聲明異議案件所已知
    ，交通員警在執行取締交通違規勤務時，雖有配備槍枝等警
    用武器，然通常係於駕駛人不服取締，不停車受檢，依據當
    時客觀情形，有危及執勤員警生命、身體安全之必要情形下
    ，執勤員警始可能拔槍或開槍示警，因認證人甲○○上開證
    言為可採，據此，本件舉發員警拔槍之動作，顯係在其見異
    議人等所駕車輛形跡可疑，且懷疑異議人等有如前認所述之
    交通違規行為，而予以攔停後，因與異議人同被攔停之第1
    輛車未立即煞停，仍繼續朝舉發員警滑行前進，舉發員警始
    拔槍示警，從而，舉發員警拔槍示警之行為，即核與舉發員
    警攔停之理由無涉。至異議人所指固定車牌螺絲遮蔽車牌乙
    節，核屬舉發員警攔停後之交通稽查行為，亦與舉發員警攔
    停之原因無涉。綜上，異議人上開所指舉發員警拔槍行為及
    攔停後曾討論及異議人車牌螺絲長度乙節，既核均與舉發員
    警攔停理由無涉，則異議人以之辯稱舉發員警之攔停違反比
    例原則及警察臨檢規定云云，即顯出於誤解，而無足採取。
  (三)次按關於車輛有無改裝底盤而降低車身之行為，一般均以換
    裝避震器或扁平比高之輪胎為之，檢驗方法為丈量該車車高
    及查看輪胎尺寸，開啟引擎檢查車輛內部設備則為進一步確
    認其前輪避震器更換情形；又汽車改裝HID 頭燈，其改裝方
    法為更換頭燈總成及加裝安定器/ 啟動器等，因其高色溫特
    性，燈光接近太陽光，比傳統燈泡將近3 倍亮度，故於檢查
    時極易以目視判別，開啟引擎蓋檢查內車輛內部設備應為進
    一步確認其改裝情形；再汽車由自排改裝為手排，是將自排
    變速箱改為手排變速箱加離合器及踏板，其檢查方法為目視
    查看行照登記之汽車型式與實際是否相符，惟非所有車輛均
    可由行照登記之汽車型式加以判定，開啟車門主要係確認車
    輛排檔方式，開啟引擎蓋則為輔助確認之方式，有前引交通
    部公路總局臺北區監理所基隆監理站97年8 月20日北監基一
    字第0970009007號函可憑，可見舉發員警為確認駕駛人有無
    改裝底盤而降低車身、改裝HID 頭燈及車輛排檔系統，要求
    駕駛人開啟引擎蓋以確定前輪避震器有無更換及有無更
    換頭燈總成及加裝安定器/ 啟動器；另要求駕駛人打開車門
    以確定車輛排檔方式等，確屬合理必要之檢查行為。查證人
    甲○○警員係因懷疑異議人所駕駛之車輛有改裝HID 頭燈、
    變更底盤設備降低車身之交通違規行為，始予以攔停，並要
    求檢查，業如前認定，且證人甲○○警員於本院訊問時並證
    稱：攔停異議人車輛後，異議人下車打開車門時，其自車外
    望入車內，見排檔系統係屬手排系統，但經查核異議人行車
    執照後，發現異議人所駕車輛車型係屬自排系統，其即持相
    機欲拍照存證，但發現車內有人以枕頭將排檔系統蓋住，以
    致其無法拍照存證等語明確（見本院卷第19頁），據此，依
    據上開交通部公路總局臺北區監理所基隆監理站函覆內容，
    足徵證人甲○○警員為確認異議人車輛有無變更底盤設備降
    低車身、改裝HID 頭燈及變更車輛排檔系統，要求異議人打
    開引擎蓋及車門供檢查，乃屬必要合理之檢查。從而，證人
    甲○○警員既於本院訊問時結證明確稱：其於攔停異議人車
    輛後，要求異議人打開引擎蓋以確認異議人有無改裝HID 頭
    燈，並要求異議人打開車門以檢視異議人有無將車輛自排系
    統改裝為手排系統，異議人未配合打開引擎蓋及車門供檢查
    ，且以車內抱枕遮住排檔桿，因而舉發異議人不服取締等語
    （見本院卷第19頁），而異議人亦不否認其經警攔停後，車
    內抱枕才放在排檔桿上，且其於員警要求其打開引擎蓋及車
    門時，其並未配合員警之要求打開引擎蓋及車門供員警檢查
    等情（見本院卷第22-23頁），而本院勘驗證人甲○○警員
    當庭提出之舉發異議人違規存證光碟結果，異議人確係於舉
    發員警告以所駕駛之車輛有更改排檔系統，要求異議人打開
    引擎蓋供檢查時，異議人在旁不發一語，亦未配合打開引擎
    蓋，有本院勘驗筆錄在卷可憑（見本院卷第15頁），足證異
    議人因涉有變更底盤設備降低車身、改裝HID頭燈及變更車
    輛排檔系統之交通違規行為，經舉發員警要求打開引擎蓋及
    車門供檢查，卻拒絕打開引擎蓋及車門受檢，其不服員警取
    締之違規行為明確。其飾詞辯稱舉發員警非監理站之專業人
    員，自車輛外觀，無從辨認其所駕車輛有無變更底盤設備降
    低車身、改裝HID頭燈及變更車輛排檔系統，其因而未配合
    打開引擎蓋及車門供檢查，並非不服取締云云，核係事後卸
    責之詞，委不足採。
  (四)至異議人因未配合舉發員警之要求，拒絕打開引擎蓋及車門
    供舉發員警檢查，致舉發員警同日舉發異議人所駕車輛車主
    即異議人母親乙○○○有「底盤屬可變更設備（降低車身）
    ，調換不申請臨時檢驗而行駛」（臺北縣政府警察局北縣警
    交字第C00000000 號舉發違反道路交通管理事件通知單、交
    通部公路總局北區監理所基隆監理站基監字第裁42-C000000
    00號裁決書）、「電系設備屬可變更設備（更改HID 頭燈）
    ，變更不申請臨時檢驗而行駛」（臺北縣政府警察局北縣警
    交字第C0000000 0號舉發違反道路交通管理事件通知單、交
    通部公路總局北區監理所基隆監理站基監字第裁42-C000000
    0號裁決書）、「底盤屬不可變更設備而變更行駛（變更排
    擋型式）」（臺北縣政府警察局北縣警交字第C00000000號
    舉發違反道路交通管理事件通知單、交通部公路總局北區監
    理所基隆監理站基監字第裁42-C00000000號裁決書）等違規
    行為部分，嗣分經本院以97年度交聲字第108、109、110號
    裁定，同以證據不足為由，分別予以撤銷原處分不罰，固有
    上開案卷影本存卷可查，然此係緣於異議人未配合舉發員警
    要求，拒絕打開引擎蓋及車門供檢查，舉發員警無從拍照存
    證所致，此與異議人不服舉發員警取締之行為間，核屬不同
    之交通違規行為，異議人所駕車輛車主乙○○○前開經警舉
    發之交通違規行為，嗣縱經本院以證據不足為理由撤銷原處
    分機關之裁決，改諭知乙○○○不罰，然此並無足解免異議
    人確有如上認定不服舉發員警取締之行為，附此敘明。
五、綜上所述，異議人駕駛上開自用小客車，於前揭時、地，有
    「不服從警察稽查（不願配合開啟引擎蓋等）」之違規行為
    明確，從而原處分機關依道路交通管理處罰條例第60條第2
    項第1 款、第63條第1 項第1 款及違反道路交通管理事件統
    一裁罰基準表之規定，裁處異議人罰鍰900 元，並記違規點
    數1 點 ，核無不當。本件聲明異議為無理由，應予駁回。
六、據上論斷，應依道路交通案件處理辦法第19條，裁定如主文
    。
中    華    民    國    97    年    8     月    29    日
                  交通法庭法  官    劉桂金
以上正本證明與原本無異。
對於本件裁定如有不服，應於收受送達後5日內，向本院提出抗
告書狀，敘述抗告之理由，抗告於臺灣高等法院。
中    華    民    國    97    年    8     月    29    日
                          書記官    鄧順生


司法院資訊處製作；財團法人民間司法改革基金會備份。
